臺灣高等法院臺南分院刑事判決
上　訴　人
即　被　告　乙○○
上　訴　人
即　被　告　甲○○
上列上訴人因違反臺灣地區與大陸地區人民關係條例等案件，不
服臺灣臺南地方法院93年度訴字第570號中華民國94年5月10日第
一審判決（起訴案號：臺灣臺南地方法院檢察署92年度偵字第87
75號），提起上訴，本院判決如下：
    主      文
上訴駁回。
    事      實
一、乙○○、甲○○均明知大陸地區人民非經主管機關許可，不
    得進入台灣地區，乙○○於網咖結識蔡元榮（蔡元榮部分曾
    經本院92年上訴字第1018號於92年12月3日以共同違反不得
    使大陸地區人民非法進入臺灣地區規定為常業，處有期徒刑
    壹年陸月在案)；甲○○則係見到蔡元榮在中華日報刊登「
    短期赴大陸娶妻」廣告，以所留之0000000000電話與蔡元榮
    聯絡後，謀議由蔡元榮安排乙○○、甲○○前往大陸地區與
    大陸女子辦理假結婚後，可獲得新台幣（下同）2萬元之報
    酬，如事後申請假結婚配偶來臺，可再獲得2萬元之報酬。
    謀議既定，蔡元榮、乙○○、甲○○共同基於使大陸地區女
    子即林勝喜及孫麗芳非法進入台灣地區之犯意，復分別與大
    陸地區女子林勝喜、孫麗芳共同基於行使使公務員登載不實
    文書之犯意聯絡，先由蔡元榮安排乙○○、甲○○等分別於
    如附表所示之時間，在大陸地區福建省寧德市依序與大陸地
    區女子林勝喜、孫麗芳等辦理虛偽合意之結婚，藉以取得福
    建省寧德市民政局核發之結婚證，再向福建省寧德市公證處
    辦理結婚公證而取得結婚公證書。嗣乙○○、甲○○返回台
    灣後，即分別持業經財團法人海峽交流基金會驗證之大陸地
    區結婚公證書，前往臺南縣永康戶政事務所辦理結婚登記，
    使該戶政事務所承辦戶籍登記之公務員將假結婚之不實事項
    登載於職務上所掌管之戶籍登記簿之公文書，並據以核發戶
    籍謄本，足以生損害於戶政機關對於戶籍及身分管理之正確
    性。辦妥結婚登記後，再填具「大陸地區人民進入台灣地區
    旅行申請書」、「大陸地區人民進入台灣地區保證書」，連
    同上開不實之戶籍謄本之公文書等資料，向內政部警政署入
    出境管理局申請林勝喜、孫麗芳等以探親名義入境台灣地區
    而行使之，足以生損害於內政部警政署入出境管理局（下稱
    境管局）核發中華民國台灣地區旅行證之正確性。林勝喜、
    孫麗芳等大陸地區人民，乃得以在如附表所示之時間，非法
    進入臺灣地區。
二、案經臺南市警察局移送臺灣臺南地方法院檢察署檢察官偵查
    起訴。
    理      由
壹、被告之辯解：
  一被告乙○○部分：
  　(一)伊與林勝喜是真結婚，管區警員每月都會來做例行檢查，
    　每3個月都會到警局報到。
  　(二)因為甲○○說車子如果停在小港，會停很多天，要我載他
   　 們去。而且他之前向我借1,000餘元也說要在機場還我，
      所以才載甲○○和黃俊榮 (黃俊榮部分業經本院92年上訴
      字第1018號於92年12月3日以共同違反不得使大陸地區人
      民非法進入臺灣地區規定，處有期徒刑陸月，如易科罰金
      ，以佰元折算壹日在案)到小港機場。我是載黃俊榮到
      機場當天才第一次見到黃俊榮。我還問黃俊榮為何要急著
      過年的時候到大陸去，我在大陸有一些認識的人，我怕他
      在那邊因為過年期間聯絡不到我在大陸的朋友，所以才寫
  　  了一張字條把我的電話留給他。
  二被告甲○○坦承犯行，無辯解。
貳、認定犯罪事實所憑之證據及其認定之理由暨對於被告有利證
    據不採納之理由：
  一被告乙○○部分：
    (一)證人蔡元榮於原審證稱：「史明元、陳漢陽、乙○○都是
      當人頭。我也已經跟他們說好一個人給4萬元」等語（原
      審審理筆錄參照）。
    (二)被告乙○○於90年9月6日出境前往大陸地區，90年9月25
      日在大陸地區與大陸地區女子林勝喜結婚，林勝喜於90
      年12月27日入境等情，有戶籍謄本、大陸地區人民進入臺
      灣地區旅行證申請書、大陸地區人民進入臺灣地區保證書
      、國人入出境端末查詢報表（附於警卷第37、40、41、49
      頁）在卷可稽。被告乙○○於警訊中亦供稱：「（問：你
      第一次到大陸為何知道要帶單身證明及戶籍謄本？）我原
      本到大陸四川省成都市準備結婚的，所以才帶那些證件」
      等語。顯見被告乙○○於出國前已備妥在大陸地區結婚所
      必備之單身證明、戶籍謄本等文件。證人蔡元榮於原審亦
      證稱：「我跟乙○○是在網咖認識，他說他要了解我作這
      行業的動機，他說他當時也剛好離婚，也有想要娶真正的
      老婆，並且意思說就是要叫我教他作這一行，剛好我哥哥
      蔡源泉要去大陸娶老婆，我就帶著乙○○、我哥哥一起去
      大陸，他的大陸太太叫林勝喜，是我哥哥的太太介紹認識
      的，由他們自己去辦理結婚，我都沒有收任何錢」等語（
      原審審理筆錄參照）。另證人即共同被告甲○○亦證稱；
      「我跟乙○○合夥經營假結婚行業，大陸地區的媒人是乙
      ○○找的」等語（原審審理筆錄參照）。綜上證據，足認
      被告乙○○前往大陸地區，目的原係藉前往大陸假結婚之
      機會，除賺取假結婚之4萬元利潤外，並隨同蔡元榮學習
      如何辦理假結婚之流程、手續，再建立自己在大陸地區召
      攬以假結婚為名義，實際上前來臺灣打工之聯絡人人脈。
    (三)警方於本案案發後，於92年5月1日通知被告乙○○前往製
      作筆錄。被告乙○○亦辯稱與林勝喜為真結婚，且共同居
      住云云。經警帶同被告乙○○前往住處查證，卻未發現林
      勝喜。被告乙○○隨即於同年5月間與林勝喜離婚等情，
      有警訊筆錄及訊問筆錄各一份在卷可稽（警卷第23頁、92
      年度發查字第1924號偵查卷第41頁）。另查，林勝喜自90
      年12月27日入境臺灣以來，迄本件案發之92年5月1日，兩
      人已共同相處1年半有餘，兩人倘係真結婚，夫妻亦曾出
      遊，應有兩人同遊照片或其他生活照片可供佐證。警方前
      往查證，既未發現林勝喜，被告乙○○亦無提出兩人曾經
      共同生活之佐證，顯見被告乙○○與林勝喜應係假結婚無
      訛。被告乙○○辯稱伊與林勝喜係真結婚云云，顯非可採
      。證人蔡元榮證稱被告乙○○與林勝喜係真結婚，共同被
      告甲○○供稱林勝喜曾煮飯給我們吃云云，均與事實不符
      ，不足據為被告乙○○有利之認定依據。事證明確，被告
      乙○○犯行洵堪認定。
  二被告甲○○部分：被告甲○○對於上揭事實於原審及本院審
    理中均坦承不諱，核與證人蔡元榮於偵查及本院證述、共同
    被告陳漢陽於警訊中所供相符，並有國人入出境端末查詢報
    表、結婚公證書、戶籍謄本、大陸地區人民進入台灣地區旅
    行證申請書、大陸地區人民進入臺灣地區保證書（附於警卷
    第45、51、55、65、66、70頁）在卷可稽。事證明確，被告
    甲○○犯行洵堪認定。
、被告所犯罪名及量刑審酌：
  一按中華民國憲法第4條明文規定：「中華民國領土，依其固
    有之疆域，非經國民大會之決議，不得變更之。」而國民大
    會亦未曾為變更領土之決議。又中華民國憲法增修條文第11
    條復規定：「自由地區與大陸地區間人民權利義務關係及其
    他事務之處理，得以法律為特別之規定。」且臺灣地區與大
    陸地區人民關係條例第2條第2款更指明：「大陸地區：指台
    灣地區以外之中華民國領土」，揭示大陸地區仍屬我中華民
    國之領土；該條例第75條復規定：「在大陸地區或在大陸船
    艦、航空器內犯罪，雖在大陸地區曾受處罰，仍得依法處斷
    。但得免其刑之全部或一部之執行。」據此，大陸地區現在
    雖因事實上之障礙，為我國主權所不及，但在大陸地區犯罪
    ，仍應受我國法律之處罰，即明示大陸地區猶屬我國領域，
    並未對其放棄主權，自不得將將法權因事實上之障礙所不及
    、與領域外之地混為一談（參見最高法院89年度台非字第94
    號判決）。依上開見解，我國人民在大陸地區之法律行為，
    應依我國法律規範。參諸我民法第72條：「法律行為有背於
    公共秩序或善良風俗者，無效。」第87條：「表意人與相對
    人通謀而為虛偽意思表示者，無效」等規定，在大陸地區假
    結婚者，無效。又按臺灣地區人民與大陸地區人民結婚之方
    式及其他要件，依行為地之規定，臺灣地區與大陸地區人民
    關係條例第52條第1項定有明文。而大陸地區現施行之中華
    人民共和國民法通則第58條第1項第4款規定：「惡意串通，
    損害國家、集體或第三人利益之行為無效。」依此說明可知
    在大陸地區假結婚亦屬無效。
  二查林勝喜、孫麗芳等均係大陸地區人民，被告乙○○、甲○
    ○則均係台灣地區人民。其等在大陸地區福建省結婚，依我
    國法律規定應均屬無效；即令依臺灣地區與大陸地區人民關
    係條例第52條第1項規定，依行為地即大陸地區之法律規定
    ，均係使林勝喜、孫麗芳等大陸地區人民來台之惡意串通行
    為，並無結婚之真意，亦屬無效。
  三再按大陸地區人民非經主管機關許可，不得進入臺灣地區，
    臺灣地區與大陸地區人民關係條例第10條第1項定有明文，
    而大陸地區人民，其父母、配偶或子女在台灣地區設有戶籍
    者，得申請進入台灣地區探親，大陸地區人民進入台灣地區
    許可辦法第3條第1項第3款亦規定甚明。大陸地區人民林勝
    喜、孫麗芳均係出於入境臺灣地區之目的，而與台灣地區人
    民乙○○、甲○○虛偽辦理結婚，並以此為由申請來臺，非
    但其結婚無效，且其等係以徒具外觀合法形式之結婚，藉以
    規避對大陸地區人民進入臺灣地區之管制，自仍屬非法入境
    。故以假結婚真入境之脫法方式，進入台灣地區，即該當犯
    罪，而非以偷渡者為限。
  四復按臺灣地區與大陸地區人民關係條例業經總統於92年10月
    29 日以華總一義字第09200199770號令修正公布，於92年12
    月31日施行。修正前同條例第79條第1項規定「違反第15條
    第1款規定者，處5年以下有期徒刑、拘役或科或併科新台幣
    50 萬元以下罰金」，修正後同條例第79條第1項規定「違反
    第15條第1款規定者，處1年以上7年以下有期徒刑，得併科
    新台幣500萬元以下罰金」。經依刑法第2條第1項但書比較
    新舊法，以行為時法較有利於被告，應適用修正前之規定。
  五核被告乙○○、甲○○與大陸女子林勝喜、孫麗芳假結婚後
    ，向戶政事務所辦理結婚登記後據以向內政部警政署入出境
    管理局申請林勝喜、孫麗芳等以探親名義入境台灣地區，足
    以生損害於戶政機關對於戶籍及身分管理之正確性暨境管局
    核發中華民國台灣地區旅行證之正確性，所為均係犯刑法第
    216條、第214條之行使使公務員登載不實文書罪及違反臺灣
    地區與大陸地區人民關係條例第15條第1款規定，應依修正
    前同條例第79條第1項之規定論處。
  六被告乙○○、林勝喜及蔡元榮；被告甲○○、孫麗芳及蔡元
    榮就上開行使使公務員登載不實文書罪及使大陸地區人民非
    法進入臺灣地區罪，有犯意聯絡，行為分擔，均為共同正犯
    。
  七被告乙○○、甲○○所犯上開使公務員登載不實之低度行為
    ，為行使之高度行為所吸收，均不另論罪。
  八被告乙○○、甲○○所犯上開行使使公務員登載不實罪與使
    大陸地區人民非法進入臺灣地區兩罪間，互有方法與結果之
    牽連犯關係，為牽連犯，依刑法第55條之規定，從重論以使
    大陸地區人民非法進入臺灣地區一罪處斷。
肆、原審就被告乙○○、甲○○部分適用修正前臺灣地區與大陸
    地區人民關係條例第79條第1項，法第11條前段、第2條第1
    項但書、第28條、第216條、第214條、第55條、第41條第1
    項前段，罰金罰鍰提高標準條例第1條前段、第2條之規定，
    並參酌被告為圖小利而使大陸女子來台非法打工，影響政府
  　對入出境及戶籍管理之正確性，嚴重危害社會治安。被告乙
    ○○事後不知悔悟，猶否認犯行，惟甲○○事後坦承犯行，
    深知悔悟等情節，對被告乙○○量處有期徒刑八月，對被告
    甲○○量處有期徒刑五月，並就甲○○部分諭知易科罰金之
    折算標準等情。本院經核其認事用法，均無不當，量刑亦稱
    妥適。被告乙○○上訴意旨，猶執前詞，否認犯罪，及被告
　　甲○○上訴意旨認原審量刑過重云云，為無理由，均應予駁
  　回。
伍、不另為無罪諭知部分：
  一公訴意旨另以：甲○○與乙○○充當假結婚人頭後，認為仲
    介兩岸人民假結婚有利可圖，竟意圖營利，與蔡元榮三人合
    夥共同仲介兩岸人民假結婚，由蔡元榮負責與大陸人士接
    洽、收費，甲○○向張靜文借得行動電話0000000000門號，
    在中華日報刊登徵人赴大陸工作之廣告並接聽洽詢之電話，
    並與乙○○向登門應徵之黃俊榮（業經判罪處刑確定）說服
    其以4萬元之酬勞，充當結婚人頭。黃俊榮、甲○○於91年
    2月6日，由乙○○駕車送至高雄小港機場搭機赴大陸福建省
    ，因時值春節，因事先未與當地人士洽辦妥當，黃俊榮苦候
    多日無結果，相關機票、食宿支出無人負擔，乃與甲○○發
    生爭執。經大陸男子陳代忠、蔡元榮出面協調，由黃俊榮家
    人自台灣地區匯款8萬元至陳代忠中國銀行福清分行帳戶內
    清償機票食宿支出；其餘4萬元，則由黃俊榮以充當假結婚
    人頭酬勞抵償，並由蔡元榮負責黃俊榮返台後相關手續之履
    行，蔡元榮從中獲得1萬元之報酬。陳代忠遂安排黃俊榮與
    有犯意聯絡之大陸女子念香玉結識，並於91年3月21日，前
    往大陸福建省福州市民政局辦理「結婚登記手續」，取得福
    州市公證處之結婚證明書。因認被告甲○○、乙○○此一部
    分另涉行使使公務員登載不實罪及使大陸地區人民非法進入
    臺灣地區罪嫌。
  二惟查：
    (一)證人即共同被告甲○○於偵查中證稱：「當初是由我負責
      登報，乙○○負責向黃俊榮解釋．．．當初我跟乙○○與
      黃俊榮談的時候都有跟黃俊榮說是要去當人頭，他也答應
      了。本來找黃俊榮當人頭是我跟乙○○一起做的，但因為
      到大陸後才發現與原來講的不一樣，原來大陸方面要我們
      過年期間不要過去，但乙○○沒跟我說，後來黃俊榮也不
      願意再當人頭，黃俊榮堅持要我給他2萬元，我才會找蔡
      元榮幫忙」等語 (92年度發查字第1924號偵查卷第31-32
      頁參照）。證人甲○○於原審亦證稱：「因為乙○○已經
      娶了大陸老婆，知道大陸女子來臺灣要辦什麼手續，我就
      去請教乙○○，後來我就跟他提我們一起來做，他就說好
      。因為我在大陸沒有認識的媒人。黃俊榮是看了報紙來找
      我們談，我們三人約在長榮路五段一家泡沫紅茶店見面談
      假結婚的事．．．黃俊榮是我和乙○○合辦過去的，利潤
      是和乙○○一人一半。由我帶黃俊榮去大陸，大陸的媒人
      是乙○○安排的」等語（原審審理筆錄參照）。
    (二)證人蔡元榮於偵查中證稱：「我只知甲○○與乙○○合資
      做找人頭老公的生意，我未參與」等語（92年度發查字第
      1924號偵查卷第40頁反面參照）。於原審亦證稱：「我跟
      乙○○是在網咖認識，他說他要了解我作這行業的動機，
      他說他當時也剛好離婚，也有想要娶真正的老婆，並且意
      思說就是要叫我教他作這一行，剛好我哥哥蔡源泉要去大
      陸娶老婆，我就帶著乙○○、我哥哥一起去大陸，他的大
      陸太太叫林勝喜，是我哥哥的太太介紹認識的，由他們自
      己去辦理結婚，我都沒有收任何錢。」「大陸方面的媒人
      不是我介紹他認識的，是他自己認識的」等語（原審審理
      筆錄參照）。
    (三)共同被告黃俊榮於偵查中稱：「當初我應徵工作，乙○○
      說沒名片，就寫了聯絡電話在一張紙上給我」等語（92年
      度發查字第1924號偵查卷第31頁參照），並有黃俊榮所提
      出由乙○○親筆所書寫之聯絡電話紙條一紙在卷可稽（92
      年度發查字第1924號偵查卷第34頁參照）。核與證人甲○
      ○上開：「三人約在泡沫紅茶店談論假結婚」等證詞相符
      。被告乙○○辯稱該紙條是擔心黃俊榮在過年期間聯絡不
      到我在大陸的朋友，所以才寫了一張字條把電話留給他云
      云，顯與事實不合，自不足採。
    (四)綜上證據，乙○○、甲○○確實共同媒介黃俊榮前往大陸
      地區準備假結婚。惟因時值過年期間，乙○○未聯絡好大
      陸地區之聯絡人，以致黃俊榮無法辦理假結婚手續，賺取
      4萬元費用，反倒需支付在大陸期間之生活費用。黃俊榮
      因而不滿，扣住甲○○之旅行證件，甲○○乃電請人在大
      陸的蔡元榮協助處理。蔡元榮應允幫忙，並取回甲○○之
      旅行證件，甲○○即返回臺灣。此後，蔡元榮與大陸地區
      之聯絡人陳代忠安排黃俊榮與念香玉假結婚，黃俊榮再配
      合辦理手續使念香玉入境臺灣，均係蔡元榮與陳代忠所為
      ，相關費用亦均為蔡元榮收取，均與甲○○或乙○○無涉
      。乙○○、甲○○安排黃俊榮前往大陸地區假結婚，惟因
      故未能完成假結婚手續，使公務員登載不實之行為，尚在
      未遂階段，惟刑法並不處罰使公務員登載不實未遂行為，
      故尚不構成使公務員登載不實未遂罪。另乙○○、甲○○
      既因聯絡人無法在春節期間安排假結婚對象，亦尚未著手
      從事使大陸地區人民非法進入臺灣地區之行為，其行為尚
      在預備階段，自亦不能論以使大陸地區人民非法進入臺灣
      地區未遂罪。起訴書認此一部分犯行與前開假結婚部分犯
      行，具有連續犯裁判上一罪關係，爰不另為無罪之諭知。
陸、附記：本案檢察官起訴之另共同被告史明元業經原審於94年
    5月31日通緝。
據上論結，應依刑事訴訟法第368條，判決如主文。
本案經檢察官李傳來到庭執行職務。
中　　華　　民　　國　　94　　年　　8 　　月　　10　　日
                  刑事第五庭　  審判長法　官  楊明章
                                      法　官  戴勝利
                                      法　官  顏基典
以上正本證明與原本無異。
如不服本判決，應於收受本判決後十日內向本院提出上訴書狀。
其未敘述上訴理由者並得於提起上訴後十日內向本院補提理由書
狀（均須按他造當事人之人數附繕本）「切勿逕送上級法院」。
　　　　　　　　　　　　　　　　　　　書記官  呂嘉文
中　　華　　民　　國　　94　　年　　8 　　月　　11　　日
【附錄】本判決論罪科刑法條：
臺灣地區與大陸地區人民關係條例第15條：
  左列行為不得為之：
    一  使大陸地區人民非法進入臺灣地區。
    二  招攬臺灣地區人民未經許可使之進入大陸地區。
    三  使大陸地區人民在臺灣地區從事未經許可或與許可目的
        不符之活動。
    四  僱用或留用大陸地區人民在臺灣地區從事未經許可或與
        許可範圍不符之工作。
    五  居間介紹他人為前款之行為。
修正前臺灣地區與大陸地區人民關係條例第79條第1項：
  違反第15條第1款規定者，處5年以下有期徒刑、拘役或科或併
  科新台幣50萬元以下罰金。
  以犯前項之罪為常業者，處1年以上7年以下有期徒刑，得併科
  新台幣100萬元以下罰金。
  第1項之未遂犯罰之。
中華民國刑法第214條
(使公務員登載不實罪)
  明知為不實之事項，而使公務員登載於職務上所掌之公文書，
  足以生損害於公眾或他人者，處3年以下有期徒刑、拘役或
  5 百元以下罰金。
中華民國刑法第216條
(行使偽造變造或登載不實之文書罪)
  行使第 210 條至第 215 條之文書者，依偽造、變造文書或登
  載不實事項或使登載不實事項之規定處斷。
附表：
┌──┬───┬───┬──────┬──────┐
│編號│被  告│假結婚│大陸結婚    │臺灣結婚    │
│    │      │對  象│登記時間    │登記時間    │
│    │      │      │            │與入境時    │
│    │      │      │            │間          │
├──┼───┼───┼──────┼──────┤
│1   │乙○○│林勝喜│90年9月25日 │90年10月24日│
│    │      │      │            │在臺灣結婚登│
│    │      │      │            │記。於90年12│
│    │      │      │            │月27日入境  │
│    │      │      │            │            │
├──┼───┼───┼──────┼──────┤
│2   │甲○○│孫麗芳│91年1月16日 │91年3月1日  │
│    │      │      │            │在臺灣結婚  │
│    │      │      │            │登記。於91  │
│    │      │      │            │年5月28日入 │
│    │      │      │            │境          │
└──┴───┴───┴──────┴──────┘
